ACORDAO-COMPLETO-2499571

ACÓRDÃO 2167/2021 ATA 36/2021 - PLENÁRIO

VISTOS, relatados e discutidos estes autos de recurso de revisão interposto pelo Ministério Público junto ao TCU (MPTCU) contra o Acórdão 14202/2018-TCU-Primeira Câmara;
ACORDAM os Ministros do Tribunal de Contas da União reunidos em Sessão de Plenário, ante as razões expostas pelo Relator, em:
9.1. conhecer, com fulcro no art. 35 da Lei 8.443/1992, do recurso de revisão interposto pelo Ministério Público junto ao TCU, para, no mérito, dar-lhe provimento:
9.2. reabrir as presentes contas;
9.3. tornar insubsistente o Acórdão 14202/2018-TCU-Primeira Câmara;
9.4. julgar irregulares as contas do Sr. Ronaldo Moitinho dos Santos (568.859.54500) , ex-prefeito de Iguaí/BA, com fundamento nos arts. 1º, inciso I, 16, inciso III, alínea "c", da Lei 8.443/1992 e com arts. 1º, inciso I, 209, inciso III, do Regimento Interno do TCU;
9.5. condenar o responsável identificado no subitem anterior, com fundamento no art. 19, caput, da Lei 8.443/1992, e com o art. 210 do Regimento Interno do TCU, ao pagamento de R$ 34.383,64 (trinta e quatro mil, trezentos e oitenta e três reais e sessenta e quatro centavos) , com a fixação do prazo de 15 (quinze) dias, a contar da notificação, para comprovar, perante o Tribunal (art. 23, inciso III, alínea "a", da Lei 8.443/1992, c/c art. 214, inciso III, alínea "a", do Regimento Interno) , o recolhimento da dívida aos cofres do Tesouro Nacional, atualizada monetariamente e acrescida dos juros de mora, calculados a partir de 27/10/2009;
9.6. aplicar ao  Sr. Ronaldo Moitinho dos Santos (568.859.54500) , a multa prevista no art. 57 da Lei 8.443/1992 c/c o art. 267 do Regimento Interno, no valor de R$ 10.000,00 (dez mil reais) ,  com a fixação do prazo de 15 (quinze) dias, a contar das notificações, para comprovar, perante o Tribunal (art. 214, inciso III, alínea "a", do Regimento Interno) , o recolhimento das dívidas aos cofres do Tesouro Nacional, atualizadas monetariamente desde a data deste acórdão até a do efetivo recolhimento, se forem pagas após o vencimento, na forma da legislação em vigor;
9.7. autorizar, desde logo, nos termos do art. 28, inciso II, da Lei 8.443/1992, a cobrança judicial das dívidas caso não atendidas as notificações a que se referem as alíneas anteriores;
9.8. autorizar, desde logo, caso solicitado pelo responsável, e o processo não tenha sido remetido para cobrança judicial, o pagamento da dívida em até 36 (trinta e seis) parcelas mensais e consecutivas, nos termos do art. 26 da Lei 8.443/1992, c/c o art. 217 do Regimento Interno, fixando-se o vencimento da primeira parcela em 15 (quinze) dias, a contar do recebimento da notificação, e o das demais a cada mês, devendo incidir sobre cada valor mensal os correspondentes acréscimos legais, na forma prevista na legislação em vigor, sem prejuízo de alertar os responsáveis de que a falta de comprovação do recolhimento de qualquer parcela implicará o vencimento antecipado do saldo devedor; 
9.9. dar ciência desta deliberação ao Sr. Ronaldo Moitinho dos Santos (568.859.54500) ; e
9.10. encaminhar cópia deste acórdão ao recorrente e ao Procurador-Chefe da Procuradoria da República no Estado da Bahia, nos termos do § 3º do art. 16 da Lei 8.443/1992, c/c o § 7º do art. 209 do Regimento Interno do TCU, este último para adoção das medidas que entender cabíveis.

Recurso de revisão contra acórdão que deu provimento a recurso de reconsideração interposto por ex-prefeito e julgou regulares com ressalvas suas contas relativamente à tomada de contas especial instaurada em razão da impugnação total das despesas de convênio que tinha por objeto o apoio à realização do projeto intitulado "Festa da cidade de Iguaí".

Município de Iguaí - BA.

3. Recorrente: Ministério Público junto ao TCU.

13.1. Ministros presentes: Ana Arraes (Presidente), Walton Alencar Rodrigues, Benjamin Zymler, Augusto Nardes, Aroldo Cedraz, Raimundo Carreiro, Bruno Dantas, Vital do Rêgo (Relator) e Jorge Oliveira.
13.2. Ministros-Substitutos presentes: Augusto Sherman Cavalcanti, Marcos Bemquerer Costa e André Luís de Carvalho.

VITAL DO RÊGO

Ministro Benjamin Zymler.

Trata-se de recurso de revisão interposto Ministério Público junto ao TCU contra o Acórdão 14202/2018-TCU-Primeira Câmara, relatado pelo Ministro Benjamin Zymler, com o seguinte teor:
9.1. nos termos dos arts. 32, inciso I, e 33 da Lei 8.443/1992, conhecer do presente recurso de reconsideração;
9.2. quanto ao mérito, dar-lhe provimento para tornar insubsistente o Acórdão 6825/2017-TCU-Primeira Câmara e, por consequência, julgar regulares com ressalva as contas do sr. Ronaldo Moitinho dos Santos (XXX.859.545-XX) , com fundamento nos arts. 1º, inciso I, 16, inciso II, 18 e 23, inciso II, da Lei 8.443/1992 c/c os arts. 208 e 214, inciso II, do RITCU, dando-lhe quitação;
9.3. dar ciência desta deliberação ao Procurador-Chefe da Procuradoria da República no Estado da Bahia, nos termos do § 3º do art. 16 da Lei 8.443/1992 c/c o § 7º do art. 209 do RITCU; e
9.4. dar ciência do presente acórdão ao recorrente, à Prefeitura Municipal de Iguaí/BA e ao Ministério do Turismo.
No âmbito da Secretaria de Recursos (Serur) , foi elaborada a instrução de peça 85, a seguir transcrita, cujo desfecho foi acolhido pelos dirigentes da unidade (peça 86/87) :
HISTÓRICO
O convênio foi firmado no valor de R$ 262.000,00, sendo R$ 250.000,00 à conta do concedente e R$ 12.000,00 referentes à contrapartida do convenente. Teve vigência de 26/8/2009 a 8/11/2009, com mais trinta dias para a apresentação da prestação de contas. Os recursos foram liberados por meio da Ordem Bancária 09OB801553 (peça 1, p. 58) em 15/10/2009.
A prestação de contas enviada por meio do Ofício 4/2010 (peça 1, p. 65) foi analisada por meio do Parecer 1087/2010 e das Notas Técnicas 607/2012 e 664/2014 (peça 1, p. 66-72, 73-77 e 100-106, respectivamente) .
O fundamento para a instauração da Tomada de Contas Especial, conforme apontado na Nota Técnica 607/2012, foi a não apresentação de documentos que seriam necessários para comprovar a execução do objeto:
a) Relatório de Cumprimento do Objeto e Relatório de Execução Físico-Financeiro incorretamente preenchidos;
b) Não encaminhamento de cópia de anúncio televisivo em DVD e comprovante de veiculação nas emissoras;
c) Fotografias e vídeos enviados não ofereceram subsídios suficientes para análise;
d) Declarações do convenente atestando a exibição de vídeo institucional do MTur, atestando a gratuidade do evento e acerca da existência de patrocinadores do evento;
e) Declaração de autoridade local, que não seja o convenente, atestando a realização do evento.
Por meio do Ofício 2676/2014/CGCV/SPOA/SE/MTur (peça 1, p. 110) , o Ministério do Turismo notificou o responsável da reprovação da prestação de contas, requerendo a devolução dos recursos repassados. Embora o ofício tenha sido recebido (peça 1, p. 113) , o responsável não se pronunciou.
Diante do não saneamento das irregularidades apontadas e da não devolução dos recursos, instaurou-se a Tomada de Contas Especial. No Relatório de Tomada de Contas Especial (peça 1, p. 131-135) conclui-se que o prejuízo importaria no valor total dos recursos repassados, imputando-se a responsabilidade ao Sr. Ronaldo Moitinho dos Santos, prefeito do município de Iguaí/BA na gestão 2009-2012, uma vez que foi o gestor do convênio.
O Relatório de Auditoria 274/2015 da Controladoria Geral da União (peça 1, p. 156-158) também chegou às mesmas conclusões. Após serem emitidos o Certificado de Auditoria, o Parecer do Dirigente e o Pronunciamento Ministerial (peça 1, p. 160, 161 e 166) , o processo foi remetido a esse Tribunal.
Na instrução inicial (peça 4) , em que a Secex-PE passou a atuar como unidade técnica responsável em função da distribuição autorizada pela Portaria-Segecex 22/2015, verificou-se que a responsável apresentou a prestação de contas por meio do Ofício 4/2010 (peça 1, p. 65) , no entanto os documentos que estariam em anexo não constavam nos autos. Dessa forma, tornou-se necessária a realização de diligência ao Ministério do Turismo para que encaminhasse, no prazo de quinze dias, a documentação referente à prestação de contas do Convênio 925/2009 - Siconv 704662 apresentada pelo Sr. Ronaldo Moitinho dos Santos.
Em cumprimento ao pronunciamento da unidade (peça 6) , a diligência foi efetuada por meio do Ofício 1442/2015-TCU/Secex-PE (peça 7) . Em resposta, o MTur encaminhou documentação (peça 8) . Examinando os documentos apresentados, verificou-se que aqueles relativos à prestação de contas encontravam-se à peça 8, p. 66-205 (os demais documentos já se encontravam nos autos) .
Na instrução seguinte, concluiu-se pela necessidade de realizar a citação do responsável, nos seguintes moldes:
CITAÇÃO:
Ocorrência: não comprovação da boa e regular aplicação dos recursos repassados pelo Convênio 925/2009 (Siconv 704662) , celebrado entre o Ministério do Turismo e o município de Iguaí/BA, e que tinha por objeto o apoio realização do Projeto intitulado "Festa da cidade de Iguaí".
Responsável: Ronaldo Moitinho dos Santos (CPF XXX.859.545-XX) , ex-Prefeito 
Condutas:
Não apresentar cópia de anúncio televisivo em DVD e do comprovante de veiculação nas emissoras, conforme expressamente previsto na Cláusula Décima Segunda, Parágrafo Segundo, alínea "j" do termo de convênio (peça 1, p. 52) e de documento que demonstre o contrato entre a empresa contratada Tatiana Mendes de Almeida e a TV Sudoeste, autora da proposta de veiculação, não sendo comprovado, assim, o nexo causal entre os recursos recebidos e os pagamentos efetuados, descumprindo-se o art. 63 da Lei 4320/1964, o art. 93, do Decreto Lei 200/1967, e o art. 30 da IN/STN 1/1997;
Apresentar Relatório de Cumprimento do Objeto e o Relatório de Execução Físico-Financeiro sem discriminação das bandas a quem teriam sido pagos os cachês, e não apresentar notas fiscais e recibos emitidos em nome das bandas e assinadas por seus representantes legais ou pelos seus empresários exclusivos, sendo essa representação ou exclusividade registrada em cartório, o que impede o estabelecimento do nexo causal entre as despesas efetuadas com os recursos recebidos e a execução financeira do objeto, conforme Plano de Trabalho, que consistiria no efetivo pagamento às bandas que deveriam se apresentar no evento, descumprindo-se o art. 63 da Lei 4320/1964, o art. 93, do Decreto Lei 200/1967, e o art. 30 da IN/STN 1/1997.
Nexo de causalidade: As condutas descritas impediram o estabelecimento do nexo causal entre as despesas efetuadas com os recursos recebidos por força do Convênio 925/2009 - Siconv 704662.
Valor histórico do débito e data de origem:
	Valor (R$) 
	Data

	250.000,00
	15/10/2009

Em cumprimento ao pronunciamento da unidade (peça 14) foi efetuada a citação da responsável por meio do Ofício 563/2016-TCU/Secex-PE (peça 25) , o qual foi devidamente recebido em 7/6/2016 (peça 26) .
O responsável apresentou suas alegações de defesa (peça 27) , analisadas e rejeitadas pela instrução técnica (peça 28) , a qual propugnou o julgamento pela irregularidade das contas, débito e multa ao responsável, com pareceres uniformes da Secex-PE (peças 28 a 30) . O Parquet divergiu parcialmente apenas quanto ao valor do débito (peça 31) 
Desse modo, foi exarado o Acórdão 6825/2017-TCU-Primeira Câmara, Relator Ministro-Substituto Augusto Sherman Cavalcanti (peça 32) , com o Voto (peça 33) e o Relatório (peça 34) que o fundamentaram, acolhendo, na essência, o posicionamento divergente do MP/TCU.
Adotados alguns tramites internos (peças 35 a 42) , o responsável interpôs Recurso de Reconsideração (peça 43) , examinado preliminarmente consoante peças 45-46 e, após despacho do Relator do Recurso, Ministro Benjamin Zymler (peça 48) , examinado no mérito (peças 49/51) , com proposta conhecer do recurso para, no mérito, negar-lhe provimento. O Parecer do MP/TCU manifestou-se de acordo (peça 52) .
Todavia, o Relator do recurso, Ministro Benjamin Zymler, divergiu, em seu Voto (peça 54) , dos posicionamentos da então Secex-PE e do Parquet reproduzidos no Relatório (peça 55) , tendo o Colegiado exarado o Acórdão 14202/2018-TCU-Primeira Câmara (peça 53) dando provimento ao recurso de modo a tornar insubsistente o Acórdão condenatório para julgar regulares, com ressalvas, as contas do ex-Prefeito.
Após novos trâmites internos, inclusive de encerramento do processo (peças 56 a 64) , ingressaram nos autos novos elementos e informações adicionais trazidas pelo Ministério Público Federal (peça 65) informando sobre possível crime de uso de documento falso perante o TCU que teria sido praticado pelo responsável e que teria subsidiado o mérito do recurso que fora acatado para afastar sua responsabilidade e que permitiu o julgamento pela regularidade das contas e insubsistência do acórdão condenatório.
Por meio de despacho (peça 66) , o Titular da Secex-PE chamou a atenção para a possibilidade de o MP/TCU interpor recurso de reconsideração, enviando, todavia, os autos à Secex-TCE, unidade técnica responsável e competente para instrução do feito.
Por sua vez, a Secex-TCE, em análise perfunctória, enviou o processo ao Relator a quo, Ministro-Substituto Augusto Sherman Cavalcanti (peças 67 e 68) , que, então, encaminhou os autos ao MP/TCU, para avaliação da conveniência e oportunidade de interposição de recurso de revisão (peça 69) .
Em 30/4/2020, a Procuradora Cristina Machado da Costa e Silva interpôs Recurso de Revisão requerendo que o TCU (peças 70 e 71) :
a) conheça do presente recurso de revisão e reabra as contas do Senhor Ronaldo Moitinho dos Santos, julgadas regulares com ressalva por meio do Acórdão 14202/2018-TCU-Primeira Câmara, proferido na Sessão Ordinária de 13/11/2018, conforme Ata 41/2018; 
b) determine a realização das medidas cabíveis e necessárias ao processamento deste recurso de revisão e, caso venha a confirmar, ao fim, a ocorrência das irregularidades ora narradas, torne insubsistente o referido acórdão e, com fundamento no que dispõem os arts. 1.°, inciso I, 16, inciso III, alíneas "c" e "d", da Lei 8.443/1992, julgue irregulares as contas do Senhor Ronaldo Moitinho dos Santos, condene-o à reparação do dano causado ao erário federal e lhe aplique a multa prevista no art. 57 da Lei 8.443/1992.
Por se tratar de Recurso de Revisão, a Secretaria de Recursos (Serur) elaborou instrução de admissibilidade (peça 72) , propondo conhecer do recurso e enviar o processo ao Gabinete do novo relator, tendo sido sorteado o Ministro Vital do Rêgo (peça 73) .
Por sua vez, o Relator do Recurso de Revisão exarou despacho (peça 74) determinando, preliminarmente, o envio à Secex-TCE para instaurar o contraditório, nos termos do art. 283 do RI/TCU, e para proceder a nova análise e instrução dos autos (devendo o processo retornar ao Relator, via MP/TCU) .
Em atendimento ao despacho, foi providenciada a tentativa de instauração do contraditório por meio de notificação do responsável via Seproc/Segecex de modo a oportunizar que apresente contrarrazões recursais, conforme despacho de conclusão das comunicações processuais (peça 81) , a saber:
1.1. a primeira tentativa de contactar o responsável, que fracassou, se deu por meio do Ofício 30977/2020-TCU/Seproc, de 26/6/2020 (peça 76) , enviado para o endereço constante da base CPF da Receita Federal (pesquisa à peça 75) , tendo sido o envelope de envio do AR devolvido pello motivo "não existe o número indicado" (peça 77) .
1.2. a segunda tentativa, exitosa, se deu por meio da notificação via do Ofício 45122/2020-TCU/Seproc, de 11/9/2020 (peça 79) , com AR recebido por terceiros (peça 80) , a Sra. Marinei Matos do Carmo Amaral (CPF XXX.144.815-XX) , em endereço fidedigno da base Renach consoante pesquisa (peça 78) .
Em virtude da Procuradora Cristina Machado da Costa e Silva ter sido a autora do Recurso de Revisão (peça 82) , promoveu-se sorteio de novo membro do MP/TCU (peça 83) .
EXAME TÉCNICO
Em exame, Recurso de Revisão (peça 70) em TCE instaurada pelo MTur em razão da impugnação total das despesas do Convênio 925/2009 (Siconv 704662) , que tinha por objeto o projeto "Festa da cidade de Iguaí", em razão de irregularidades na execução física e financeira, consoante determinação do Relator recursal por meio de despacho (peça 74) , o Ministro Vital do Rêgo.
i. Da situação encontrada
Elaborada a instrução inicial (peça 12) , o responsável, Sr. Ronaldo Moitinho dos Santos, ex-Prefeito de Iguaí/BA (Gestão 2009-2012) , foi devida e regularmente citado para apresentar alegações de defesa ou recolher aos cofres públicos o débito imputado, ante a não comprovação da boa e regular aplicação dos recursos repassados pelo Convênio 925/2009 (Siconv 704662) celebrado entre o Ministério do Turismo e aquela municipalidade.
Após análise das alegações de defesa apresentadas pelo responsável, a instrução de mérito proferida no âmbito da então Secex-PE (peça 28) propugnou o julgamento pela irregularidade das contas, débito pela integralidade dos R$ 250.000,00 repassados ao Município e a aplicação da multa prevista no art. 57 da Lei 8.443/1992.
Por meio do Acórdão 6825/2017-TCU-Primeira Câmara, Relator MINS-ASC (peça 32) , o Tribunal, divergindo, quanto ao valor do débito, da proposta da UT, anuiu ao Parecer do MP/TCU e julgou irregulares as contas do responsável, condenando-o ao ressarcimento do débito de R$ 40.076,40, desde 27/10/2009, e aplicando-lhe multa de R$ 10.000,00 consoante art. 57 da Lei 8.443/1992.
Irresignado, o responsável interpôs Recurso de Reconsideração, ao qual foi dado provimento pelo Tribunal por meio do Acórdão 14202/2018-TCU-Primeira Câmara, Relator MIN-BZ (peça 53) , a despeito de posicionamento contrário do MP/TCU e da Serur, tornando insubsistente aquele acórdão condenatório e julgando regulares, com ressalva, as contas do responsável.
Após o encerramento do processo, ingressaram, nos autos, novos elementos por parte do Ministério Público Federal (MPF) dando conta de possível documento falso que teria sido apresentado pelo responsável neste processo de contas, perante o TCU, justamente a peça que permitiu ao então Relator recursal, MIN-BZ, e ao Colegiado posicionarem-se favoravelmente ao provimento da reconsideração, quando julgou regulares, com ressalva, suas contas.
Após remessa dos autos ao Parquet, a Procuradora Cristina Machado da Costa e Silva submeteu ao Relator o Recurso de Revisão (peça 71) - que, por analogia, é o que se tem, no Judiciário, como "ação rescisória" -, cuja admissibilidade foi examinada pela Serur, que propôs conhecer do recurso de revisão, com fulcro nos arts. 32, inciso III, e 35, inciso II, da Lei 8.443/1992, tendo, então, o Relator sorteador, MIN-VR, acatado a propositura e encaminhado a esta Secex-TCE, para exame e instrução do feito.
ii. Das questões preliminares - conhecimento do Recurso de Revisão e instauração de contraditório
Preliminarmente, registre-se que a Resolução-TCU 259/2014, art. 45, caput e parágrafos, determina a autuação de processo autônomo de representação da unidade técnica, a ser apensado às contas que o Recurso de Revisão interposto pelo Ministério Público pretende reabrir. 
Ainda de acordo com a Resolução-TCU 259/2014, art. 57, § 1º, a instauração de contraditório deve ocorrer em momento posterior à identificação dos fatos, dos responsáveis e da quantificação do débito, nos termos, ainda, do art. 288, § 3º, do RI/TCU. 
Por se tratar, no caso, de processo que já se encontrava em fase recursal - portanto, fatos, responsável e débito já haviam sido devidamente identificados -, e considerando que o documento que subsidiou o Recurso de Revisão tem o condão apenas de impugnar o julgamento do Recurso de Reconsideração, entende-se que o contraditório está devidamente instaurado, haja vista que a oportunidade de ofertar as contrarrazões recursais inaugurou o momento oportuno para que o responsável comparecesse aos autos e se defendesse das acusações que contra si estão postas no documento do Parquet.
1.3. Registre-se que, conforme visto no Histórico, houve a devida e regular notificação feita pela Seproc/Segecex junto ao responsável para que apresentasse contrarrazões recursais (peças 78 a 80) , consoante o Ofício 45122/2020-TCU/Seproc, de 11/9/2020 (peça 79) , com AR recebido por terceiros (peça 80) , a Sra. Marinei Matos do Carmo Amaral (CPF XXX.144.815-XX) , em endereço fidedigno da base Renach consoante pesquisa (peça 78) - a validade e eficácia de notificação empreendida junto a terceiros é assunto desenvolvido no próximo tópico.
Por sua vez, o despacho do Relator (peça 74) , de 17/6/2020, foi exarado nos seguintes termos (com destaques) :
Conheço do recurso de revisão interposto pelo Ministério Público junto ao TCU, representado pela Procuradora-Geral Cristina Machado, nos termos dos artigos 32, inciso III, e 35, inciso II, da Lei 8.443/1992, c/c os artigos 283 e 288, inciso II e § 2º, do Regimento Interno, sem a atribuição de efeito suspensivo, conforme exame de admissibilidade realizado pela unidade técnica (peça 72) .
Determino, preliminarmente, a remessa dos autos à Secex-TCE para instaurar o contraditório nos termos do art. 283 do Regimento Interno e proceder nova análise e instrução dos autos, devendo o processo retornar a este Gabinete, após manifestação do Ministério Público junto ao TCU.
Desse modo, considerando que o Relator é quem preside a instrução do processo, consoante art. 157, caput e § 4º, in fine, do RI/TCU, e considerando a análise ora proferida acerca de instauração do contraditório, entende-se que as questões retro foram equacionadas e superadas, devendo ser dado prosseguimento ao feito no sentido de se "proceder nova análise e instrução dos autos".
iii. Da validade e eficácia da notificação
Preliminarmente, cumpre tecer breves considerações sobre a forma como são realizadas as comunicações processuais no TCU. A esse respeito, destacam-se o art. 179, do Regimento Interno do TCU (Resolução 155, de 4/12/2002) e o art. 4º, inciso III, § 1º, da Resolução TCU 170, de 30 de junho de 2004, in verbis:
Art. 179. A citação, a audiência ou a notificação, bem como a comunicação de diligência, farse-ão:
I - mediante ciência da parte, efetivada por servidor designado, por meio eletrônico, fac-símile, telegrama ou qualquer outra forma, desde que fique confirmada inequivocamente a entrega da comunicação ao destinatário;
II - mediante carta registrada, com aviso de recebimento que comprove a entrega no endereço do destinatário;
III - por edital publicado no Diário Oficial da União, quando o seu destinatário não for localizado
 (...) 
Art. 3º As comunicações serão dirigidas ao responsável, ou ao interessado, ou ao dirigente de órgão ou entidade, ou ao representante legal ou ao procurador constituído nos autos, com poderes expressos no mandato para esse fim, por meio de:
I - correio eletrônico, fac-símile ou telegrama;
II - servidor designado;
III - carta registrada, com aviso de recebimento;
IV - edital publicado no Diário Oficial da União, quando o seu destinatário não for localizado, nas hipóteses em que seja necessário o exercício de defesa".
Art. 4º. Consideram-se entregues as comunicações:
I - efetivadas conforme disposto nos incisos I e II do artigo anterior, mediante confirmação da ciência do destinatário;
II - realizadas na forma prevista no inciso III do artigo anterior, com o retorno do aviso de recebimento, entregue comprovadamente no endereço do destinatário;
III - na data de publicação do edital no Diário Oficial da União, quando realizadas na forma prevista no inciso IV do artigo anterior.
§ 1º O endereço do destinatário deverá ser previamente confirmado mediante consulta aos sistemas disponíveis ao Tribunal ou a outros meios de informação, a qual deverá ser juntada ao respectivo processo.
 (...) 
Bem se vê, portanto, que a validade da citação via postal não depende de que o aviso de recebimento seja assinado pelo próprio destinatário da comunicação, o que dispensa, no caso em tela, a entrega do AR em "mãos próprias". A exigência da norma é no sentido de o Tribunal verificar se a correspondência foi entregue no endereço correto, residindo aqui a necessidade de certeza inequívoca. 
Não é outra a orientação da jurisprudência do TCU, conforme se verifica dos julgados a seguir transcritos:
São válidas as comunicações processuais entregues, mediante carta registrada, no endereço correto do responsável, não havendo necessidade de que o recebimento seja feito por ele próprio (Acórdão 3648/2013-TCU-Segunda Câmara, Relator Ministro JOSÉ JORGE) ;
É prescindível a entrega pessoal das comunicações pelo TCU, razão pela qual não há necessidade de que o aviso de recebimento seja assinado pelo próprio destinatário. Entregandose a correspondência no endereço correto do destinatário, presume-se o recebimento da citação. (Acórdão 1019/2008-TCU-Plenário, Relator Ministro BENJAMIN ZYMLER) ;
As comunicações do TCU, inclusive as citações, deverão ser realizadas mediante Aviso de Recebimento - AR, via Empresa Brasileira de Correios e Telégrafos, bastando para sua validade que se demonstre que a correspondência foi entregue no endereço correto. (Acórdão 1526/2007-TCU-Plenário, Relator Ministro AROLDO CEDRAZ) .
A validade do critério de comunicação processual do TCU foi referendada pelo Supremo Tribunal Federal, nos termos do julgamento do MS-AgR 25.816/DF, por meio do qual se afirmou a desnecessidade da ciência pessoal do interessado, entendendo-se suficiente a comprovação da entrega do "AR" no endereço do destinatário:
EMENTA: AGRAVO REGIMENTAL. MANDADO DE SEGURANÇA. DESNECESSIDADE DE INTIMAÇÃO PESSOAL DAS DECISÕES DO TRIBUNAL DE CONTAS DA UNIÃO. ART. 179 DO REGIMENTO INTERNO DO TCU. INTIMAÇÃO DO ATO IMPUGNADO POR CARTA REGISTRADA, INICIADO O PRAZO DO ART. 18 DA LEI nº 1.533/51 DA DATA CONSTANTE DO AVISO DE RECEBIMENTO. DECADÊNCIA RECONHECIDA. AGRAVO IMPROVIDO.
O envio de carta registrada com aviso de recebimento está expressamente enumerado entre os meios de comunicação de que dispõe o Tribunal de Contas da União para proceder às suas intimações.
O inciso II do art. 179 do Regimento Interno do TCU é claro ao exigir apenas a comprovação da entrega no endereço do destinatário, bastando o aviso de recebimento simples.
iv. Do Recurso de Revisão interposto pelo MP/TCU
O MP/TCU, com fundamento no art. 81, inciso IV, da Lei 8.443/1992, interpôs Recurso de Revisão (peça 70) em que, após discorrer sobre o cabimento, as razões e sua tempestividade, apresenta pedido para que este Tribunal conheça do recurso, reabra as contas e determine a adoção das demais providências cabíveis - solicitações já atendidas pelo Relator.
Ainda no pedido, requer o Parquet  (peça 70, p. 3, item 14, alínea "b", com destaques) :
 (...) caso venha a confirmar, ao fim, a ocorrência das irregularidades ora narradas, torne insubsistente o referido acórdão e, com fundamento no que dispõem os arts. 1°, inciso I, 16, inciso III, alíneas "c" e "d", da Lei 8.443/1992, julgue irregulares as contas do Senhor Ronaldo Moitinho dos Santos, condene-o à reparação do dano causado ao erário federal e lhe aplique a multa prevista no art. 57 da Lei 8.443/1992.
Visando, assim, ao atendimento da determinação alvitrada pelo Relator (peça 74) , há que se examinar, portanto, os novos elementos que ingressaram nos autos por meio do MPF (peça 65) com vistas a fornecer subsídios para que o Relator oportunamente delibere sobre o provimento ou não da parte propositiva do recurso do MP/TCU transcrita retro.
Há que se esclarecer, desde já, que não opera a analogia, in casu, da regra de repristinação contida na Lei de Introdução às Normas do Direito Brasileiro (LINDB, Decreto-Lei 4.657/1942) , art. 2º, § 3º, segundo a qual, salvo disposição em contrário, a lei revogada não se restaura por ter a lei revogadora perdido a vigência. 
Desse modo, não há previsão legal, seja porque inexiste a disposição em contrário mencionada na norma retro, seja porque não se equipara, aqui, leis a decisões por meio de acórdão colegiado, para que se cogite que, ao tornar o decisum recursal que examinou o Recurso de Reconsideração como insubsistente por meio de novo acórdão no presente Recurso de Revisão, o comando de tornar o acórdão condenatório insubsistente perca validade. Isso porque os efeitos do acórdão recursal, quanto a esse quesito, já se fizeram sentir no mundo jurídico, passando a valer, a partir dali, não aquele julgamento pela irregularidade das contas, mas, ao contrário, justamente o julgamento pela regularidade com ressalva das contas.
Dessa forma, se acatada eventual proposta ventilada pelo Parquet, agora, no Recurso de Revisão, qual seja, tornar insubsistente o acórdão recursal anterior, perderá efeito a parte dispositiva que ainda pode ser atacada, qual seja, a do julgamento pela regularidade com ressalva das contas, e nada mais.
v. Dos posicionamentos prévios da Serur e do MP/TCU sobre a não comprovação do item "divulgação do evento" na apreciação do Recurso de Reconsideração
Na peça do Recurso de Revisão, a Douta Procuradora relembra que, ante os elementos coligidos nos autos por meio do Recurso de Reconsideração pelo responsável (peça 43) , tanto a Serur quanto o Parquet haviam se posicionado contrariamente à validade daquela documentação probatória apresentada.
Vale repisar, aqui, excertos da instrução de mérito (peça 49) quanto ao entendimento firmado pela Serur, que contou com a anuência superior daquela Unidade (peças 50 e 51) e do Parquet (peça 52) acerca do exame de mérito proferido sobre a prova produzida e, agora, novamente alvejada, na ocasião do exame aludido Recurso de Reconsideração, a saber (peça 49, p. 3-7) :
Delimitação 
3.1. Constitui objeto do presente recurso definir se a documentação, ora encaminhada, é suficiente para a comprovação da execução dos informes de divulgação da "Festa da Cidade de Iguaí-2009" em programação comercial de emissora de TV, em horários nobres, entre os dias 28/08/2009 a 08/9/2009. 
a) Razões recursais:
3.2. O recorrente alega que o novo documento juntado aos autos, "Extrato do cliente", fornecido pela TV Sudoeste, poderá atestar a veiculação de publicidade da contratante Tatiana Mendes de Almeida, a qual foi contratada pela Prefeitura Municipal de Iguaí com o objetivo de promover a divulgação televisiva do evento (peça 43, pp. 5-8) .
3.3. Argumenta que o Convênio 925/2009 não estabeleceu qual a forma de comprovação da veiculação da publicidade da Festa da Cidade de Iguaí - 2009, objeto do Plano de Trabalho, na TV, portanto, sendo razoável, a aceitação do "Extrato do Cliente" como prova (peça 43, p. 5) . 
Análise
3.4. Registre-se que tomada de contas especial (TCE) instaurada pelo Ministério do Turismo (MTur) , em desfavor do Sr. Ronaldo Moitinho dos Santos, foi em razão da impugnação total das despesas do Convênio 925/2009, que era de R$ 262.600,00, sendo R$ 250.000,00 correspondentes à parcela da concedente e R$ 12.000,00 a contrapartida da convenente.  Entretanto, esta Corte, por meio do Acórdão 6825/2017-TCU-Primeira Câmara (peça 32) , compreendeu, após análise da documentação apresentada nas alegações de defesa, que a prestação de contas remanescia pendente, exclusivamente, por causa das despesas relativas ao Contrato 71-A/2009, o qual tinha por objetivo a divulgação em mídia televisiva dos shows musicais previstos no convênio em análise.
3.5. O Relator original destacou no voto condutor do acórdão recorrido que a irregularidade nas contas do responsável, bem como o débito a ele imputado, decorreram da não demonstração das execuções físico-financeiras, bem como da ausência do nexo causal entre as receitas federais e as despesas do Contrato 71-A/2009, que se destinava à divulgação televisiva do evento (peça 33, p. 3) :
15. Já quanto à contratação de veiculação em mídia televisiva para divulgação dos shows musicais, como visto nas análises precedentes, não houve comprovação da execução física. Os documentos apresentados pelos responsáveis referem-se apenas à proposta para plano comercial de veiculação, elaborada pela TV Sudoeste (Peça 27, p. 35-37) . Trata-se, portanto, de documentação prévia à suposta contratação, mas insuficiente para demonstrar a efetiva veiculação e para suprir a ausência expressamente mencionada na citação: "Não apresentar cópia de anúncio televisivo em DVD e do comprovante de veiculação nas emissoras, conforme expressamente previsto na Cláusula Décima Segunda, Parágrafo Segundo, alínea "j" do termo de convênio". 
16. Nesse ponto, em ressalva ao entendimento da Subprocuradora-Geral, concordo com a conclusão da Secex/PE de que também não foi comprovada adequadamente a execução financeira do Contrato 71-A/2009: 
"28. Já quanto à execução financeira, consta nos autos a nota fiscal referente ao pagamento efetuado pela Prefeitura de Iguaí-BA à empresa Tatiana Mendes de Almeida (Peça 8, p. 159 e Peça 27, p. 38) no mesmo valor da proposta apresentada pela TV Sudoeste, mas não consta qualquer documento que demonstre o contrato entre as duas empresas, não restando comprovada também a execução financeira. Não foi comprovado, assim, o nexo causal entre os recursos recebidos e os pagamentos efetuados, descumprindo-se o art. 63 da Lei 4320/1964, o art. 93, do Decreto-lei 200/1967 e art. 50, § 2º, inciso II, da Portaria Interministerial 127/2008." 
17. De todo modo, considerando o entendimento uniforme de que não houve a demonstração da execução física da veiculação em mídia e constatada a aplicação da contrapartida, cabe calcular o débito parcial pela participação do órgão convenente, na proporção de 95,42% da despesa glosada, ou seja, R$ 40.076,40 (= R$ 42.000,00 x 0,9542) , nos termos propostos pelo Ministério Público. 
18. Nada obstante o afastamento de parte do dano, acompanho a análise das alegações de defesa promovida pela Secex/PE, de forma que adoto seus fundamentos como razões de decidir. 
3.6. Sabe-se que, para a boa e regular aplicação dos recursos federais repassados, faz-se mister a comprovação da execução física e do nexo de causalidade  (nexo financeiro) . O débito de R$ 40.076,40, relativo a divulgação em mídia do evento, teve fundamento nesses dois aspectos.
3.7. Ademais, nos termos do convênio, conforme expressamente previsto na Cláusula Décima Segunda, Parágrafo Segundo, alínea "j", cabia ao convenente a prestação de contas relativa à divulgação do evento baseada na seguinte documentação (peça 1, p. 52) : 
j) cópia do anúncio em vídeos, cd´s, dvd's, entre outros e, ainda, comprovante de veiculação dos anúncios em rádios, tv, jornais, revistas ou catálogos, se for o caso;
3.8. Considerando-se que não foram encaminhadas cópias dos anúncios televisivos, mas que foi comprovada a execução física do evento objeto do convênio, avalia-se a execução física dos anúncios televisivos por prova indireta, documental, ou seja, mediante a documentação contratual, fiscal e comprovantes de veiculação das divulgações previstas em TV.
3.9. Nesse sentido consta nos autos uma proposta de veiculação, endereçada à Prefeitura de Iguaí-BA, com referência à agência Tatiana Mendes de Almeida (peça 8, pp. 161 e 162) , feita pela TV Sudoeste para inserção de comerciais na TV Santa Cruz, afiliada da Rede Globo de Televisão, entre os dias 28/8/2009 e 8/9/2009 (Peça 8, p. 160-162, Peça 27, p. 35-37 e Peça 43, pp. 10-12 ) , bem como documentos referentes ao pagamento de despesas do contrato no 71-A/2009:
Tabela 1
	Favorecido
	Nota fiscal
	Extrato bancário ag. 4621 cc. 7249-4
	Ordem de pagamento, nota de empenho e recibo

	 Tatiana Mendes de Almeida - CNPJ 07.574.792/0001-57 
Contrato nº 71-A/2009
 (peça 8, pp.175-177) 
	 nº 0042 de R$42.000,00 da empresa Tatiana Mendes Almeida
 (peça 43, p.9) 
	 Cheque no 85003 debitado no valor de R$42.000,00 (peça 8, p. 112) 
	Referências ao cheque no 85003, no valor de R$42.000,00 e à empresa Tatiana Mendes de Almeida  (peça 8, p. 152- p. 158) 

3.10. Apesar das informações apresentadas à tabela acima, ocorre que o recorrente não trouxe documentação referente ao "comprovante de veiculação dos anúncios em TV", conforme previsto nos termos do convênio e detalhado no item 3.7 desta instrução (peça 1, p. 52) .
3.11. Registre-se que o documento "Extrato do Cliente" não é nítido o suficiente para leitura com exatidão de todas as informações impressas, como por exemplo campos numéricos, bem como não possui assinatura de representante da TV Sudoeste. Trata-se de relatório gerencial de veiculação de anúncios por cliente e agência publicitária. 
3.12. Em síntese, depreende-se do documento intitulado "Extrato do Cliente" as seguintes informações a) o cliente é a Prefeitura de Iguaí; b) são listadas 4 datas de veiculações para o mês de agosto de 2009 e 8 datas de veiculações para o mês de setembro de 2009; c) o nome da agência é Tatiana Mendes de Almeida; d) o valor total para o mês de agosto é de R$14.000,00 e para o mês de setembro de R$28.000,00, totalizando R$42.000,00 (peça 43, pp 7-8) .
3.13. Importante observar que informações constantes no documento "Extrato do Cliente" possuem correspondência com outras documentações acostadas aos autos: i) bens e serviços do plano de trabalho aprovado do convênio; ii) proposta de veiculação de anúncios na TV Sudoeste; e iii) nota fiscal.  A tabela 2 apresenta essa correlação:
Tabela 2
	 
	Descrição dos bens e serviços relativos a divulgação televisiva (peça 8, p. 103) 
	Proposta de veiculação da TV Sudoeste (peça 8, p. 160-162) 
	Nota Fiscal 0024 empresa Tatiana Mendes de Almeida (peça 43, p. 9) 
	Extrato do cliente (peça 43, p. 7 e 8) 

	Cliente
	Não se aplica
	Prefeitura de Iguaí
	Prefeitura de Iguaí
	Prefeitura de Iguaí

	Agência/Empresa
	Não se aplica
	Tatiana Mendes de Almeida
	Tatiana Mendes de Almeida
	Tatiana Mendes de Almeida

	Período de veiculação das inserções televisivas e valor total
	12 dias de veiculação: de 28 a 31 de agosto e de 1 a 8 de setembro de 2009, com valor total da proposta de R$42.000,00
	12 dias de veiculação: de 28 a 31 de agosto e de 1 a 8 de setembro de 2009, com valor total da proposta de R$42.000,00 
	12 dias de veiculação de comercial 30´ em TV Sudoeste - 87 inserções no período de 28/08/2009 a 08/09/2009, com valor total de R$ 42.000,00
	12 dias de veiculação: 4 datas no mês de agosto e 8 datas no mês de setembro de 2009, com valor total de R$42.000,00 

3.14. Assim, apesar do documento "Extrato do cliente" não ter a assinatura de representante da TV Sudoeste, possui correlação e coerência com os demais documentos de execução financeira do contrato nº 71-A/2009, conforme análise das Tabela 1 e 2 desta instrução. Entretanto, os indícios de veracidade constatados são insuficientes para comprovar a divulgação das 87 inserções de 30 segundos durantes 12 dias (dias 28/08, 29/08, 30/08, 31/08, 01/09, 02/09, 03/09, 04/09, 05/09, 06/09, 07/09 e 08/09) , uma vez que trata-se de relatório sem assinatura de representante da TV Sudoeste.
3.15. Frise-se que, especificamente à comprovação de veiculação de divulgação do evento, o recorrente foi citado em razão de (peça 25) :
a) Não apresentar cópia de anúncio televisivo em DVD e do comprovante de veiculação nas emissoras, conforme expressamente previsto na Cláusula Décima Segunda, Parágrafo Segundo, alínea "j" do termo de convênio (Peça 1, p. 52) e de documento que demonstre o contrato entre a empresa contratada Tatiana Mendes de Almeida e a TV Sudoeste, autora da proposta de veiculação, não sendo comprovado, assim, o nexo causal entre os recursos recebidos e os pagamentos efetuados, descumprindo-se o art. 63 da Lei 4320/1964, o art. 93, do Decreto Lei 200/1967, e o art. 30 da IN/STN 1/1997;
3.16. Como se vê, esta Corte já tinha ressaltado que a convenente deveria apresentar 'comprovante de veiculação nas emissoras, conforme expressamente previsto na Cláusula Décima Segunda, Parágrafo Segundo, alínea "j" do termo de convênio (Peça 1, p. 52) e de documento que demonstre o contrato entre a empresa contratada Tatiana Mendes de Almeida e a TV Sudoeste". 
3.17. Além disso, não caberia ao TCU juntar provas sobre a execução do objeto, como requer o recorrente. 
3.18. Ademais, salienta-se que a mera execução física não é suficiente para comprovar a boa e regular aplicação dos recursos. Ou seja, mesmo que considerássemos que a documentação ora inserida nos autos comprovasse a divulgação das 87 inserções de 30 segundos durantes 12 dias, esse fato (não provado) não seria bastante para a supressão do débito, tendo em vista que "não consta qualquer documento que demonstre o contrato entre as duas empresas, não restando comprovada também a execução financeira. Não foi comprovado, assim, o nexo causal entre os recursos recebidos e os pagamentos efetuados" (vide item 16 do voto condutor do decisum) . 
3.19. Registre-se, que a jurisprudência pacífica nesta Corte de Contas atribui ao responsável o dever de prestar contas da integralidade das verbas federais repassadas. Cabe ao gestor o ônus da prova da boa e regular aplicação desses recursos, por meio de documentação consistente.
3.20. Tal entendimento encontra fundamento na própria Constituição Federal, artigo 70, parágrafo único, que dispõe que 'Prestará contas qualquer pessoa física ou jurídica, pública ou privada, que utilize, arrecade, guarde, gerencie ou administre dinheiros, bens e valores públicos ou pelos quais a União responda, ou que, em nome desta, assuma obrigações de natureza pecuniária', e no artigo 93 do Decreto-lei 200/1967, segundo o qual, 'Quem quer que utilize dinheiros públicos terá de justificar seu bom e regular emprego na conformidade das leis, regulamentos e normas emanadas das autoridades competentes'.
3.21. Nesse sentido são os Acórdão 6553/2016-TCU-Primeira Câmara, relator Ministro Walton Alencar Rodrigues; 3.587/2017-TCU-2ª Câmara, relator Ministro Aroldo Cedraz; e 2.610/2016-TCU-Plenário, relator Ministro Bruno Dantas. 
3.22. Desse modo conclui-se que o ex-gestor não foi capaz de demonstrar a boa e regular aplicação dos recursos governamentais repassados, uma vez que não juntou aos autos comprovação da execução física dos anúncios televisivos, tampouco da execução financeira, visto que o relatório "Extrato do Cliente" se mostrou insuficiente para comprovar a veiculação dos anúncios conforme previsto no plano de trabalho, seja por falta de nitidez ou por ausência de assinatura de representante da TV Sudoeste, bem como é insuficiente para demonstrar que a empresa Tatiana Mendes de Almeida repassou os recursos do convênio para aquela.
3.23. Diante de todo o exposto, propõe-se o acolhimento das razões recursais do responsável para no mérito negar-lhe provimento.
vi. Do exame dos novos elementos trazidos pelo MPF
Consoante o Ofício 247/2019/PRM/ILH/GAB 002-GPA, de 18/7/2019, da Procuradoria da República no Município de Ilhéus/Itabuna - Ministério Público Federal (MPF) , recebido neste Tribunal em 2/8/2019 (peça 65) , assinado pelo Procurador da República Sr. Gabriel Pimenta Alves, em referência explícita ao Convênio em comento, deu-se conhecimento de possível crime de uso de documento falso perante o TCU praticado por Ronaldo Moitinho dos Santos (responsável nestes autos) , quando da instrução de sua defesa (Recurso de Reconsideração) . No caso sub examine, trata-se do extrato do cliente supostamente fornecido pela TV Sudoeste, afiliada da Rede Globo, documento este com indícios de falsidade por divergências com as informações prestadas ao MPF pela própria empresa de comunicação acerca dos serviços que teriam sido efetivamente contratados.
A peça do MPF vem acompanhada dos seguintes elementos:
	Documento
	Localização (peça 65, p.) 

	Ofício da Procuradoria ao Presidente da Junta Comercial da BA
	2

	Documento encaminhado pela TV Santa Cruz à Procuradoria
	3-4

	Extrato do Cliente fornecido pela TV Santa Cruz
	5

	Ofício da Procuradoria à TV Santa Cruz
	6

	Ficha Cadastral CNPJ da empresa Tatiana Mendes de Almeida
	7

	Propostas de Veiculação e NFs da TV Santa Cruz em nome da PM de Iguaí/BA
	8-16

	Ofícios do TCU ao MPF comunicando resultado de julgamento e outras informações
	18-26

	Extrato do Cliente TV Sudoeste
	27-28

	Despacho do Procurador para oficiar TCU e PR/DF
	29

	Denúncia ofertada pelo MPF à JFBA
	30-32

Da documentação ora colacionada aos autos, destaca-se a denúncia (peça 65, p. 30-32) ofertada pelo MPF à JFBA contra o responsável nestes autos e contra a Sra. Tatiana Mendes de Almeida-EI (CPF XXX.363.955-XX e CNPJ 07.574.792/0001-57) , empresa contratada pelo Município para execução, no Convênio em comento, do item relativo à divulgação do evento.
Transcreve-se, a seguir, excertos da peça de denúncia, para melhor situar a questão ora trazida aos autos (peça 65, p. 30-32, com destaques) :
 (...)	O denunciado Ronaldo Moitinho dos Santos, na condição de prefeito do Município de Iguaí/BA, durante sua gestão entre os exercícios de 2009 a 2012, mediante indevido procedimento de inexigibilidade de licitação, promoveu a contratação direta de empresa controlada pela segunda denunciada, concorrendo para o desvio de recursos públicos federais no montante de R$ 36.034,00, que foram repassados pelo Ministério do Turismo ao município, por conta do Convênio n° 704662/2009-MTur.
	O Ministério do Turismo firmou com o Município de Iguaí/BA, em 28/08/2009, o Convênio n° 704662/2009, com vigência até 08/11/2009, cujo objeto era promover a "Festa da cidade de Iguaí/BA", tendo repassado o valor de R$ 250.000,00 (mídia digital à fl. 07 - arquivo 20141105173317.pdf, fls. 15/32) . 
	Para promover a divulgação do evento, o Município de Iguaí/BA, por intermédio do então prefeito Ronaldo Moitinho dos Santos, contratou a empresa Tatiana Mendes de Almeida, CNPJ 07.574.792/0001-57, de propriedade da denunciada Tatiana Mendes de Almeida, após inexigibilidade de licitação (fls. 85/100) . 
	O Contrato n° 71-A/2009 (Anexo I, Tomo I) , no valor de R$ 42.000,00, tinha como objeto a "veiculação de mídia televisiva de trinta segundos com retransmissão de sinal com inserção de comerciais regionais, para divulgação de shows musicais em praça pública nos festejos [...]". 
	A inexigibilidade de licitação promovida pelos denunciados é expressamente vedada pela Lei n° 8.666/93, que veda seu uso para "serviços de publicidade e divulgação"  (art. 25, II) , caracterizando a prática do crime de dispensar ou inexigir licitação fora das hipóteses previstas em lei (art. 89 da Lei n° 8.666/93) .
	Além disso, a fundamentação da inexigibilidade não é idônea, como se percebe da leitura do termo (Anexo I, Tomo I) : "CONSIDERANDO que a empresa TATIANA MENDES DE ALMEIDA, inscrita no CNPJ N°. 07.574.792/0001-57, por seu zelo profissional, sua idoneidade moral e social permite a contratação como empresa credenciada junto à Rede Globo para comercializar a Veiculação de Mídia Televisiva de trinta segundos", sem nenhuma prova dessas qualidades. 
	Não bastasse a inexigibilidade ilegal, RESTOU COMPROVADO que a citada contratação tinha como finalidade o desvio de recursos públicos, por meio de pagamento de serviços não prestados. 
	Segundo consta do Processo de Pagamento n° 6875 (mídia digital à fl. 07 - arquivo 20141105173317.pdf, fl. 97) , foi pago à empresa Tatiana Mendes de Almeida o valor R$ 42.000,00, para que fossem veiculadas 87 inserções comerciais de 30 segundos na grade de programação da TV Santa Cruz e TV Sudoeste, afiliadas da Rede Globo, no período de 28/08/2009 a 08/09/2009. Ocorre que, segundo as informações prestadas pela TV Santa Cruz, Rede Bahia (fls. 30/43) , a empresa apenas pagou o valor de R$ 5.966,00 para inserções televisivas (sendo R$ 2.977,00 destinado à TV Sudoeste e R$ 2.989,00 destinado à TV Santa Cruz, ambas empresas pertencentes ao mesmo grupo econômico) . Ou seja, embora a empresa acionada tenha recebido R$ 42.000,00 para realizar a divulgação do evento festivo, somente R$ 5.966,00 foi efetivamente utilizado nessa finalidade. 
	Dessa forma, os denunciados concorreram para o desvio de R$ 36.034,00 de recursos públicos federais repassados pelo Ministério do Turismo. 
	A materialidade do crime em questão encontra-se comprovada pelos documentos que integram o Procedimento Investigatório Criminal - PIC n° 1.14.001.000448/2015-67 anexo. 
	No que se refere à autoria, o denunciado Ronaldo Moitinho dos Santos, na qualidade de prefeito, exercia a função de ordenador das despesas, possibilitando o desvio de recursos públicos federais repassados à municipalidade. Além disso, o então prefeito homologou procedimento de inexigibilidade que flagrantemente violou a lei de licitações.
	A denunciada Tatiane Mendes de Almeida, por sua vez, na condição de proprietária da empresa contratada, participou conscientemente dos crimes, inclusive com o fornecimento de nota fiscal atestando, falsamente, a veiculação de 87 inserções televisivas (mídia digital à fl. 07- arquivo 20141105173317.pdf, fl. 100) .
	Assim procedendo, Ronaldo Moitinho dos Santos e Tatiana Mendes de Almeida se encontram incursos nas penas dos crimes previstos no art. 89 da Lei n° 8.666/93 e art. 1°, I, do Decreto-Lei n° 201/67, pelo que o Ministério Público Federal requer: a) a notificação dos acusados para apresentarem defesa preliminar, na forma do art. 2°, inciso I, do Decreto-Lei 201/67; b) após, que seja recebida a presente denúncia, determinando-se a citação dos denunciados e o prosseguimento do processo em seus ulteriores termos.
Rol de Testemunhas: a) Cláudio Tasso de Miranda Júnior, Coordenador de Gestão da TV Santa Cruz. 
Conforme se observa, o MPF evidencia inúmeros aspectos a respeito da falsidade documental relativa à prova do item de execução física do objeto do Convênio descrito como "divulgação, em mídia, do evento", que totalizava R$ 42.000,00, a saber:
 desvio de recursos públicos federais no montante de R$ 36.034,00, considerando que as empresas midiáticas só confirmaram 5.966,00 de pagamento total desse item (vide peça 65, p. 3-5 e 8-16) , do total de R$ 42.000,00 previstos para o item;
 a contratada Tatiane Mendes de Almeida-EI apresentou Nota Fiscal 0042 (peça 43, p. 9) com informações falsas, atestando a execução de serviços não prestados;
 houve pagamento por serviços não prestados por parte do Município de Iguaí/BA, tendo por ordenador de despesas o ex-Prefeito, Sr. Ronaldo Moitinho dos Santos, consoante cheque 850003, da conta específica do convênio (vide peça 8, p. 152-158) ;
 foi pago à empresa Tatiana Mendes de Almeida-EI o valor R$ 42.000,00, para que fossem veiculadas 87 inserções comerciais de 30 segundos na grade de programação da TV Santa Cruz e TV Sudoeste, afiliadas da Rede Globo, no período de 28/08/2009 a 08/09/2009, mas, segundo as informações prestadas pela TV Santa Cruz, Rede Bahia (vide peça 65, p. 3-5 e 8-16) , a empresa apenas pagou o valor de R$ 5.966,00 para inserções televisivas (sendo R$ 2.977,00 destinado à TV Sudoeste e R$ 2.989,00 destinado à TV Santa Cruz, ambas empresas pertencentes ao mesmo grupo econômico) . 
Consoante Cláusula Décima Segunda, Parágrafo Segundo, alínea "j", do Termo de Convênio, o Convenente deveria ter apresentado prestação de contas relativa à divulgação do evento baseada na seguinte documentação (peça 1, p. 52) : 
j) cópia do anúncio em vídeos, cd´s, dvd's, entre outros e, ainda, comprovante de veiculação dos anúncios em rádios, tv, jornais, revistas ou catálogos, se for o caso;
Desse modo, resta evidente que a prova documental trazida aos autos anteriormente, pelo responsável, e que fundamentou a mudança de posicionamento do TCU, de julgamento pela irregularidade, débito e multa ao ex-Prefeito (Acórdão 6825/2017-TCU-Primeira Câmara, Relator MINS-ASC, peça 32) para julgamento pela regularidade, com ressalva, das contas (Acórdão 14202/2018-TCU-Primeira Câmara, Relator MIN-BZ, peça 53) , não pode ser considerada válida como documento comprobatório.
Desse modo, entende-se que deva ser dado provimento ao presente Recurso de Revisão.
vii. Do cálculo do valor do débito a ser considerado
Desde o acórdão condenatório (peça 32) , o valor do débito que remanesceu no processo foi adotado como unicamente o do item de divulgação, haja vista, até ali, a falta de demonstração da execução física da veiculação em mídia. 
Considerando que havia sido constatada a aplicação da contrapartida, coube calcular o débito parcial pela participação do órgão convenente, na proporção de 95,42% da despesa glosada, ou seja, R$ 40.076,40 (= R$ 42.000,00 x 0,9542) , nos termos propostos pelo Ministério Público. 
Contudo, em que pese os novos elementos coligidos aos autos dando conta de que a falsidade documental propiciou desvio de recursos, cabe fazer novo exame das quantias envolvidas, à luz dos documentos trazidos pelo MPF (peça 65, p. 3-5 e 8-16) .
Nesse sentido, é possível se aferir que, a despeito de ter sido pago à empresa Tatiana Mendes de Almeida-EI o valor de R$ 42.000,00 para que fossem veiculadas 87 inserções comerciais de 30 segundos na grade de programação da TV Santa Cruz e TV Sudoeste, afiliadas da Rede Globo, no período de 28/08/2009 a 08/09/2009, as informações prestadas pela TV Santa Cruz, Rede Bahia (vide peça 65, p. 3-5 e 8-16) dão conta de que a comprovação trazida é de que a empresa apenas repassou, às emissoras de TV, a quantia de R$ 5.966,00 para inserções televisivas (sendo R$ 2.977,00 destinado à TV Sudoeste e R$ 2.989,00 destinado à TV Santa Cruz, ambas empresas pertencentes ao mesmo grupo econômico) .
De fato, é o que se extrai da novel documentação encartada no processo, da qual se destacam as seguintes informações relativas ao Extrato do cliente Prefeitura Municipal de lguaí/BA, tendo por emitentes a Televisão Santa Cruz Ltda. e a Televisão Conquista Ltda., no período de 01/08/2009 a 28/11/2009 (peça 65, p. 3-5 e 8-16) :
	Proposta
	Valor em R$
	Execução
	Valor em R$

	- Proposta de Veiculação RP nº 153409 - 20/08/2009
Empresa: Televisão Santa Cruz Ltda Cliente: Prefeitura Municipal de lguaí
Agência: INFOCO (Tatiana Mendes de Almeida) 
	2.036,00
	Nota Fiscal nº 033.178- 28/08/2009Empresa: Televisão Santa Cruz Ltda
Cliente: Prefeitura Municipal de lguaí
Agência: INFOCO (Tatiana Mendes de Almeida) 
	2.036,00

	Proposta de Veiculação RP nº 153415 - 20/08/2009
Empresa: Televisão Conquista Ltda
Cliente: Prefeitura Municipal de lguaí
Agência: INFOCO (Tatiana Mendes de Almeida) 
	2.556,00
	Nota Fiscal nº 028.457 - 31/08/2009
Empresa: Televisão Conquista Ltda
Cliente: Prefeitura Municipal de lguaí
Agência: INFOCO (Tatiana Mendes de Almeida) 
	2.556,00

	Proposta de Veiculação RP nº 153445 - 20/08/2009
Empresa: Televisão Conquista Ltda
Cliente: Prefeitura Municipal de lguaí
Agência: INFOCO (Tatiana Mendes de Almeida) 
	421,0
	- Nota Fiscal n° 028.570 - 30/09/2009
Empresa: Televisão Conquista Ltda
Cliente: Prefeitura Municipal de lguaí
Agência: INFOCO (Tatiana Mendes de Almeida) 
	421,0

	- Proposta de Veiculação RP n° 153460- 20/08/2009
Empresa: Televisão Santa Cruz Ltda
Cliente: Prefeitura Municipal de lguaí
Agência: INFOCO (Tatiana Mendes de Almeida) 
	953,00
	- Nota Fiscal n°033.264 - 30/09/2009
Empresa: Televisão Santa Cruz Ltda
Cliente: Prefeitura Municipal de lguaí
Agência: INFOCO (Tatiana Mendes de Almeida) 
	953,00

	TOTAL
	5.966,00
	TOTAL
	5.966,00

Nesse sentido, ante o princípio da vedação ao enriquecimento sem causa do Estado, e dentro das possibilidades permitidas nos estritos ditames reformatórios do recurso de revisão (equiparável aos limites revisionais da ação rescisória) , a revisão que se pode alvitrar é de que o débito antes estabelecido como sendo a integralidade do item, no valor de R$ 42.000,00, deve, agora, ser reduzido pelo valor comprovadamente recebido pelas emissoras de TV afiliadas, de R$ 5.966,00. Desse modo, exsurge o valor da diferença entre essas quantias, no montante de R$ 36.034,00. Aplicado o mesmo percentual federal de antes (95,42%) , tem-se, então, o novo valor do débito, de R$ 34.383,64, mantendo-se a data de origem do primeiro acórdão condenatório, qual seja, 27/10/2009 (peça 32, p. 1, subitem 9.1) .
Como foi oportunizada, por via de contraditório, a apresentação de contrarrazões ao responsável, e não tendo optado por apresentá-las, e considerando, ainda, que o valor do débito foi reduzido em favor do responsável (em relação ao que se tinha quando do primeiro julgamento pela irregularidade das contas) , entende-se que restou evidente não ter havido qualquer prejuízo à ampla defesa e contraditório ao responsável.
viii. Do Desfecho
Considerando-se as análises procedidas retro, há que propor ao Relator do Recurso de Revisão, Ministro Vital do Rego, entre outros comandos subsidiários, o que se segue:
 conhecer do Recurso de Revisão interposto pelo Ministério Público junto ao TCU, nos termos dos arts. 32, inciso I, e 33 da Lei 8.443/1992 c/c o art. 285 do RI/TCU, declarar reaberto o presente processo de TCE e considerar instaurado o contraditório;
 quanto ao mérito, dar-lhe provimento para tornar insubsistente o Acórdão 14202/2018-TCU-Primeira Câmara, da Relatoria do Ministro Benjamin Zymler, proferido na Sessão Ordinária de 13/11/2018, conforme Ata 41/2018, que julgou regulares, com ressalva, em sede de Recurso de Reconsideração, as contas do Sr. Ronaldo Moitinho dos Santos (CPF XXX.859.545-XX) , ex-Prefeito de Iguaí/BA, relativamente ao Convênio 925/2009 (Siconv 704662) ;
 julgar irregulares, com fundamento nos arts. 1º, inciso I, 16, inciso III, alíneas "c" e "d", 19 e 23, inciso III, da Lei 8.443/1992 c/c arts. 1º, inciso I, 209, inciso III, 210 e 214, incisos III e IV, do Regimento Interno/TCU, as contas do Sr. Ronaldo Moitinho dos Santos (CPF 568.859.54500) , condenando-o ao pagamento da importância a seguir especificada, atualizada monetariamente e acrescida dos juros de mora, calculada a partir da data discriminada até a data da efetiva quitação do débito, fixando-lhe o prazo de quinze dias, para que comprove, perante o Tribunal, o recolhimento da referida quantia aos cofres do Tesouro Nacional, nos termos do art. 23, inciso III, alínea "a", da citada lei, c/c o art. 214, inciso III, alínea "a", do Regimento Interno do TCU;
	Data de ocorrência
	Valor histórico (R$) 

	27/10/2009
	34.383,64

Valor atualizado do débito (com juros) em 31//3/2021: R$ 83.333,33 (peça 84) .
 aplicar ao Sr. Ronaldo Moitinho dos Santos (CPF XXX.859.545-XX) a multa prevista no art. 57 da Lei 8.443/1992 c/c os arts. 267 do Regimento Interno do TCU, fixando-lhe o prazo de quinze dias, a contar da notificação, para que comprove, perante o Tribunal (art. 214, III, alínea "a", do Regimento Interno do TCU) , o recolhimento da dívida aos cofres do Tesouro Nacional, atualizada monetariamente desde a data do acórdão que vier a ser proferido por este Tribunal até a do efetivo recolhimento, se pagas após o vencimento, na forma da legislação em vigor;
ix. Da prescrição da pretensão punitiva
Vale ressaltar que a pretensão punitiva do TCU, conforme Acórdão 1441/2016-TCU-Plenário, que uniformizou a jurisprudência acerca dessa questão, subordina-se ao prazo geral de prescrição indicado no art. 205 do Código Civil, que é de 10 anos, contado da data de ocorrência da irregularidade sancionada, nos termos do art. 189 do Código Civil, sendo este prazo interrompido pelo ato que ordenar a citação, a audiência ou a oitiva do responsável. 
No caso em exame, não ocorreu a prescrição da pretensão punitiva, considerando o fato gerador como a data do repasse, em 27/10/2009, e o ato que ordenou a citação dos responsáveis, materializado pelo Pronunciamento da Unidade, de 24/2/2016 (peça 14) .
CONCLUSÃO
Em face da análise promovida no Exame Técnico retro, propõe-se conhecer do Recurso de Revisão para, no mérito, dar-lhe provimento, tornando insubsistente o Acórdão 14202/2018-TCU-Primeira Câmara, da Relatoria do Ministro Benjamin Zymler, proferido na Sessão Ordinária de 13/11/2018, conforme Ata 41/2018, que julgou regulares, com ressalva, em sede de Recurso de Reconsideração, as contas do Sr. Ronaldo Moitinho dos Santos (CPF XXX.859.545-XX) , ex-Prefeito de Iguaí/BA, relativamente ao Convênio 925/2009 (Siconv 704662) .
Ademais, inexistem nos autos elementos que demonstrem a boa-fé do responsável ou a ocorrência de outras excludentes de culpabilidade.
Desse modo, devem suas contas, nessa oportunidade, serem julgadas irregulares, nos termos do art. 202, § 6º, do Regimento Interno/TCU, procedendo-se à condenação do responsável em débito, com aplicação da multa prevista no art. 57 da Lei 8.443/1992.
PROPOSTA DE ENCAMINHAMENTO
Ante o exposto, submete-se o processo à consideração superior propondo o envio dos autos ao Relator do Recurso de Revisão, MINISTRO VITAL DO REGO, via MP/TCU, sugerindo:
 conhecer do Recurso de Revisão interposto pelo Ministério Público junto ao TCU, nos termos dos arts. 32, inciso I, e 33 da Lei 8.443/1992 c/c o art. 285 do RI/TCU, declarar reaberto o presente processo de TCE e considerar instaurado o contraditório;
 quanto ao mérito, dar-lhe provimento para tornar insubsistente o Acórdão 14202/2018-TCU-Primeira Câmara, da Relatoria do Ministro Benjamin Zymler, proferido na Sessão Ordinária de 13/11/2018, conforme Ata 41/2018, que julgou regulares, com ressalva, em sede de Recurso de Reconsideração, as contas do Sr. Ronaldo Moitinho dos Santos (CPF XXX.859.545-XX) , ex-Prefeito de Iguaí/BA, relativamente ao Convênio 925/2009 (Siconv 704662) ;
 julgar irregulares, com fundamento nos arts. 1º, inciso I, 16, inciso III, alíneas "c" e "d", 19 e 23, inciso III, da Lei 8.443/1992 c/c arts. 1º, inciso I, 209, inciso III, 210 e 214, incisos III e IV, do Regimento Interno/TCU, as contas do Sr. Ronaldo Moitinho dos Santos (CPF 568.859.54500) , condenando-o ao pagamento da importância a seguir especificada, atualizada monetariamente e acrescida dos juros de mora, calculada a partir da data discriminada até a data da efetiva quitação do débito, fixando-lhe o prazo de quinze dias para que comprove, perante o Tribunal, o recolhimento da referida quantia aos cofres do Tesouro Nacional, nos termos do art. 23, inciso III, alínea "a", da citada lei, c/c o art. 214, inciso III, alínea "a", do Regimento Interno do TCU:
	Data de ocorrência
	Valor histórico (R$) 

	27/10/2009
	34.383,64

Valor atualizado do débito (com juros) em 31//3/2021: R$ 83.333,33 (peça 84) .
 aplicar ao Sr. Ronaldo Moitinho dos Santos (CPF XXX.859.545-XX) a multa prevista no art. 57 da Lei 8.443/1992 c/c os arts. 267 do Regimento Interno do TCU, fixando-lhe o prazo de quinze dias, a contar da notificação, para que comprove, perante o Tribunal (art. 214, III, alínea "a", do Regimento Interno do TCU) , o recolhimento da dívida aos cofres do Tesouro Nacional, atualizada monetariamente desde a data do acórdão que vier a ser proferido por este Tribunal até a do efetivo recolhimento, se pagas após o vencimento, na forma da legislação em vigor;
 autorizar, desde logo, a cobrança judicial das dívidas, caso não atendida a notificação, na forma do disposto no art. 28, inciso II, da Lei 8.443/1992;
 autorizar também, desde logo, se requerido, com fundamento no art. 26, da Lei 8.443, de 1992, c/c o art. 217, §§ 1º e 2º do Regimento Interno do TCU, o parcelamento da (s) dívida (s) em até 36 parcelas, incidindo, sobre cada parcela, corrigida monetariamente, os correspondentes acréscimos legais, fixando-lhe o prazo de quinze dias, a contar do recebimento da notificação, para comprovar, perante o Tribunal, o recolhimento da primeira parcela, e de trinta dias, a contar da parcela anterior, para comprovar os recolhimentos das demais parcelas, devendo incidir, sobre cada valor mensal, atualizado monetariamente, os juros de mora devidos, no caso do débito, na forma prevista na legislação em vigor, alertando o responsável de que a falta de comprovação do recolhimento de qualquer parcela importará o vencimento antecipado do saldo devedor, nos termos do § 2º do art. 217 do Regimento Interno deste Tribunal; 
 informar à Procuradoria da República no Estado da Bahia que a presente deliberação, acompanhada do Relatório e do Voto que a fundamentam, está disponível para a consulta no endereço www.tcu.gov.br/acordaos, além de esclarecer que, caso requerido, o TCU poderá fornecer, sem custos, as correspondentes cópias, de forma impressa;
 enviar cópia do Acórdão que vier a ser proferido ao Ministério do Turismo e ao responsável, para ciência, informando que a presente deliberação, acompanhada do Relatório e do Voto que a fundamentam, está disponível para a consulta no endereço www.tcu.gov.br/acordaos, além de esclarecer que, caso requerido, o TCU poderá fornecer, sem custos, as correspondentes cópias, de forma impressa;
 informar à Procuradoria da República no Estado da Bahia que, nos termos do parágrafo único do art. 62 da Resolução TCU 259/2014, os procuradores e membros do Ministério Público credenciados nesta Corte podem acessar os presentes autos de forma eletrônica e automática, ressalvados apenas os casos de eventuais peças classificadas como sigilosas, as quais requerem solicitação formal.
O Ministério Público junto ao TCU, nos autos representado pelo Procurador Marinus Eduardo De Vries Marsico, manifestou-se nos seguintes termos (peça 88) .
À vista dos elementos constantes dos autos, manifestamo-nos de acordo com a proposta da unidade instrutiva (peça 85) , no sentido de conhecer do recurso de revisão e, no mérito, dar-lhe provimento, para tornar insubsistente o Acórdão 14202/2018-TCU-Primeira Câmara e julgar irregulares as contas do Sr. Ronaldo Moitinho dos Santos (ex-prefeito do município de Iguaí/BA na gestão de 2009-2012) , com fulcro no art. 16, III, "c" e "d" da Lei 8.443/92, condenando-o em débito e aplicando-lhe a multa prevista no art. 57 da referida lei, em razão de irregularidades na execução física e financeira do Convênio nº . 925/2009-MTur (Siconv 704662) .
Justifica-se a modificação do julgamento das contas do responsável de regulares com ressalva para irregulares, considerando a repercussão nos autos da documentação disponibilizada pelo Ministério Público Federal (peça 65, p. 3-5 e 8-16) , a qual evidencia irregularidade na comprovação das despesas com divulgação em mídia do evento de turismo patrocinado com recursos federais.
Por oportuno, registramos nossas considerações no tocante à aferição da prescrição com base na Lei 9.873/99 (Lei da Prescrição Administrativa) , matéria de ordem pública que voltou a ser objeto de crescentes considerações no âmbito do TCU após a decisão do Supremo Tribunal Federal no RE 636.886 (Tema 899 da repercussão geral) .
Sobre a aferição da prescrição com base Lei 9.873/99, não endossamos conclusão pela prescrição do débito (pretensão de ressarcimento) baseada no referido julgado do STF, porquanto tal decisão não transitou em julgado, podendo ainda ser revista ou sofrer modulações, o que pode modificar substancialmente o conteúdo daquela decisão inicial que, por sua vez, contrasta com a regra da imprescritibilidade do ressarcimento ao erário prevista no art. 37, § 5º, da Constituição e, até o momento, consagrada em uníssono na jurisprudência do TCU.
Também não sustentamos conclusão pelo sobrestamento do julgamento do processo até a decisão definitiva do STF sobre o RE 636.886, porquanto tal medida pode gerar precedente capaz de provocar enorme acúmulo de processos não julgados e trazer prejuízos à contemporaneidade do controle externo ao criar jurisprudência contrária ao Princípio da Independência de Instâncias.
No tocante à aferição da prescrição da pretensão punitiva, alinhamos nosso posicionamento ao da Procuradora-Geral do MP/TCU (TC Processo 032.048/2016-5) e aos julgados mais recentes do STF no sentido da aplicabilidade da Lei 9.873/99 em detrimento do entendimento pela aplicação do Código Civil (Acórdão 1441/2016-TCU-Plenário) . 
Nesse sentido, a Lei 9.873/99 (alterada pela Lei 11.941/09) estabelece prazo de prescrição para o exercício da ação punitiva pela Administração Pública Federal, dispondo ainda sobre o termo inicial e as causas de interrupção da respectiva contagem:
Art. 1º  Prescreve em cinco anos a ação punitiva da Administração Pública Federal, direta e indireta, no exercício do poder de polícia, objetivando apurar infração à legislação em vigor, contados da data da prática do ato ou, no caso de infração permanente ou continuada, do dia em que tiver cessado.
§ 1º  Incide a prescrição no procedimento administrativo paralisado por mais de três anos, pendente de julgamento ou despacho, cujos autos serão arquivados de ofício ou mediante requerimento da parte interessada, sem prejuízo da apuração da responsabilidade funcional decorrente da paralisação, se for o caso.
§ 2º  Quando o fato objeto da ação punitiva da Administração também constituir crime, a prescrição reger-se-á pelo prazo previsto na lei penal.
Art. 2º  Interrompe-se a prescrição da ação punitiva: 
I - pela notificação ou citação do indiciado ou acusado, inclusive por meio de edital; 
II - por qualquer ato inequívoco, que importe apuração do fato;
III - pela decisão condenatória recorrível.
IV - por qualquer ato inequívoco que importe em manifestação expressa de tentativa de solução conciliatória no âmbito interno da administração pública federal. (grifamos) 
Com efeito, a contagem do prazo prescricional será interrompida e restituída na integralidade sempre que verificada a ocorrência de alguma das hipóteses legais, não havendo vedação legal no sentido de que esse prazo seja interrompido mais de uma vez, como no presente caso, haja vista a ocorrência de várias hipóteses interruptivas até o momento, cada qual restituindo a integralidade do prazo prescricional previsto na Lei 9.873/99.
No presente caso, a prestação de contas foi encaminhada intempestivamente ao órgão concedente em ofício datado de 27/1/2010 (peça 1, p. 65) , sendo interrompida a contagem do prazo prescricional em 10/6/2010 (parecer técnico, peça 1, p. 66-72) , 23/7/2012, 14/10/2013 (instauração da TCE, peça 1, p. 131) , 20/11/2014, 21/1/2015, 6/2/2015, 23/10/2015 (instrução no TCU, peça 4) , 24/4/2016 (citação, peça 14) , 8/8/2017 (decisão condenatória recorrível, peça 32) , 13/11/2018 (decisão recorrível, peça 53) , 4/5/2020 (interposição de recurso de revisão pelo MP/TCU, peça 70) , entre outros atos de apuração, não permanecendo o processo parado por mais de três anos, tampouco por mais de cinco anos sem a ocorrência de causa interruptiva prevista no artigo 2º da Lei 9.873/99.
Percebe-se que, havendo o andamento regular do processo, torna-se até mesmo mais difícil a ocorrência da prescrição com base na Lei 9.873/99, ocorrendo usualmente várias causas interruptivas sucessivas e cumulativas aptas a reiniciar a contagem do prazo prescricional na sua integralidade.
Com efeito, a prescrição da pretensão punitiva não ocorre nestes autos se considerado o parâmetro da Lei 9.873/99 (Lei da Prescrição Administrativa) , tampouco com base no entendimento do Acórdão 1441/2016-TCU-Plenário sustentado na proposta da unidade técnica (peça 85, p. 15-16, itens 64 e 65) .
É o relatório.

não há

Procurador Marinus Eduardo De Vries Marsico.

RECURSO DE REVISÃO. CONTAS JULGADAS REGULARES, APÓS PROVIMENTO DE RECURSO DE RECONSIDERAÇÃO. DOCUMENTOS NOVOS ORIUNDOS DO MINISTÉRIO PÚBLICO FEDERAL. CONHECIMENTO. COMPROVAÇÃO DE APENAS PARTE DOS SERVIÇOS CONTRATADOS. PROVIMENTO. REABERTURA DAS CONTAS, PARA JULGÁ-LAS IRREGULARES. DÉBITO. MULTA.

TOMADA DE CONTAS ESPECIAL (TCE)

Secretaria de Recursos (Serur).

Preenchidos os requisitos de admissibilidade previstos no art. 35 da Lei 8.443/1992, o recurso de revisão interposto pelo Ministério Público junto ao TCU (MPTCU) contra o Acórdão 14202/2018-TCU-Primeira Câmara deve ser conhecido.
Por meio do referido acórdão, o Tribunal conheceu e deu provimento ao recurso de reconsideração interposto pelo Sr. Ronaldo Moitinho dos Santos, ex-prefeito de Iguaí/BA, contra o Acórdão 6825/2017-TCU-Primeira Câmara, que havia julgado suas contas irregulares e condenado em débito, para, então, julgá-las regulares com ressalva.
O julgamento original pela irregularidade e débito decorreu da ausência de comprovação da execução física de parte do objeto do convênio celebrado com o Ministério do Turismo, para realização da "Festa da cidade de Iguaí", relacionada à veiculação, em mídia televisiva, da divulgação do evento. Não foram apresentadas cópias: (i) do anúncio televisivo em DVD e de comprovante de veiculação nas emissoras, conforme expressamente previsto na cláusula Décima Segunda, § 2º, alínea "j", do termo de convênio (peça 1, p. 52) ; e (ii) do contrato firmado entre a empresa contratada para veicular as mídias, Tatiana Mendes de Almeida, e a TV Sudoeste, autora da proposta de veiculação, não sendo comprovado, assim, o nexo causal entre os recursos recebidos e os pagamentos efetuados.
Por ocasião do recurso de reconsideração, o recorrente apresentou documento denominado "Extrato do Cliente", fornecido pela TV Sudoeste, que atesta a veiculação de publicidade efetuada pela empresa Tatiana Mendes de Almeida, contratada pelo município para promover a divulgação do evento (peça 43, p. 5/8) . Alegou, na oportunidade, que o convênio não estabelecia o modo como deveria se dar a comprovação da veiculação da publicidade na TV, o que tornava razoável a aceitação do referido documento como prova do cumprimento desta parcela do objeto.
O então relator, Ministro Benjamin Zymler, propôs o provimento ao recurso, no que foi acompanhado por este Tribunal, ao entender que as informações constantes do "Extrato do Cliente" possuíam correspondência com outros documentos acostadas aos autos, a saber: plano de trabalho do convênio (peça 8, p. 103) ; proposta de veiculação de anúncios da TV Sudoeste (peça 8, p. 160-162) ; e nota fiscal (peça 43, p. 9) . Ressaltou que, embora, de fato, não houvesse, no "Extrato do Cliente", a assinatura de representante da TV Sudoeste, teria ficado evidenciada a sua correlação e a sua coerência com os demais documentos relacionados à execução financeira do Contrato 71-A/2009.
Registrou, ademais, que a falta da referida assinatura poderia ser relevada em face dos indícios de cumprimento do objeto, realçando que a proposta de veiculação feita pela TV Sudoeste ao município, com referência à empresa Tatiana Mendes de Almeida, e o contrato celebrado entre o ente e a referida empresa, além dos extratos bancários e da nota fiscal, seriam provas suficientes do liame causal entre os recursos recebidos e os pagamentos realizados. Ponderou que, se a contratante do serviço foi o município, consoante indicam o contrato e a nota fiscal, seria desnecessário exigir do ex-prefeito, como condição para afastamento do débito, que apresentasse o contrato entre a empresa Tatiana Mendes de Almeida e a TV Sudoeste, autora da proposta de veiculação.
Posteriormente, ingressaram nos autos novos elementos e informações adicionais trazidas pelo Ministério Público Federal - MPF (peça 65) , informando sobre possível crime de uso de documento falso perante o TCU, que teria sido praticado pelo ex-prefeito e que teria subsidiado o mérito do recurso de reconsideração então provido. Segundo o MPF, o "Extrato do Cliente", supostamente fornecido pela TV Sudoeste, afiliada da Rede Globo, possui indícios de falsidade por divergências com as informações a ele prestadas pela própria empresa de comunicação acerca dos serviços que teriam sido efetivamente contratados.
Assim, o MPTCU interpôs o presente recurso de revisão, em que requer a reabertura das contas do ex-prefeito e, após a devida apuração e se confirmados os fatos irregulares alegados, que este Tribunal tornasse insubsistente o acórdão recorrido e, com fundamento no que dispõem os arts. 1.°, inciso I, 16, inciso III, alíneas "c" e "d", da Lei 8.443/1992, julgasse irregulares as contas do Sr. Ronaldo Moitinho dos Santos, condenando-o à reparação do dano causado ao erário federal e lhe aplicasse a multa prevista no art. 57 da Lei 8.443/1992.
A Serur, após análise, propôs o provimento do recurso de revisão, com a reabertura das contas do ex-prefeito, para julgá-las irregulares, com a condenação em débito e aplicação de multa.
Segundo apontou, restou evidente que a prova documental trazida aos autos anteriormente pelo ex-prefeito, e que fundamentou a mudança de posicionamento do TCU, não pode ser considerada válida como documento comprobatório.
Isso porque, do montante total pago à empresa Tatiane Mendes de Almeida-EI, contratada pelo município para veiculação de mídia (R$ 42 mil, NF 0042, cheque 850003) , somente foi confirmado pelas empresas midiáticas o valor de R$ 5.966,00 (peça 8, p. 112; 43, p. 9/10; 65, p. 3/5 e 8/16) .
No tocante o valor do débito, a unidade técnica ressaltou que, embora tenha sido estabelecido anteriormente como sendo a integralidade do item (R$ 42.000,00) , deve, agora, ser reduzido do valor comprovadamente recebido pelas emissoras de TV (R$ 5.966,00) , totalizando R$ 36.034,00, o qual, após aplicada a proporcionalidade pactuada no convênio (95,42%) , importa em R$ 34.383,64, com incidência dos acréscimos legais a partir de 27/10/2009 (data de repasse dos recursos) . 
O Ministério Público junto a este Tribunal manifestou-se de acordo com a proposta do órgão instrutivo. No tocante à aferição da prescrição da pretensão punitiva, registrou alinhar-se ao posicionamento da Procuradora-Geral do MP/TCU (TC Processo 032.048/2016-5) e aos julgados mais recentes do STF no sentido da aplicabilidade da Lei 9.873/99 em detrimento do entendimento pela aplicação do Código Civil (Acórdão 1441/2016-TCU-Plenário) . E, nesse sentido, asseverou que não ocorreu nestes autos, se considerado o referido parâmetro, a prescrição, frisando que tampouco prescreveria, com base no entendimento do Acórdão 1441/2016-TCU-Plenário, sustentado na proposta da unidade técnica.
Acolho o desfecho sugerido nos pareceres.
Com efeito, a documentação encaminhada pelo MPF tem repercussão nos presentes autos, por evidenciar irregularidade na comprovação das despesas com divulgação em mídia do evento de turismo patrocinado com recursos federais, com a comprovação de apenas R$ 5.966,00 dos R$ 42 mil pagos pelo município. 
Registro que, oportunizada, por via de contraditório, a apresentação de contrarrazões, o ex-prefeito não se manifestou, deixando de esclarecer os fatos inéditos trazidos aos autos. Registro, ainda, que não ocorreu, nos termos do Acórdão 1441/2016-TCU-Plenário, a prescrição da pretensão punitiva, tendo em vista que não transcorreram mais de dez anos entre a data da irregularidade (8/12/2009, data para a prestação de contas, ocasião em que deveria ser comprovada a execução das despesas de mídia) e a do ato que ordenou a citação (24/2/2016) .
	Ante o exposto, voto para que o Tribunal de Contas da União aprove o acórdão que submeto a este Colegiado.
TCU, Sala das Sessões, em 15 de setembro de 2021.
Ministro VITAL DO RÊGO 
Relator